【裁判字號】    97,上易,506
【裁判日期】    971113
【裁判案由】    詐欺
【裁判全文】
臺灣高等法院高雄分院刑事判決         97年度上易字第506號
上  訴  人
即  被  告  乙○○
選任辯護人  李錦臺律師
            陳奕全律師
上列上訴人因詐欺案件，不服臺灣高雄地方法院96年度易字第37
號中華民國97年5 月9 日第一審判決（起訴案號：臺灣高雄地方
法院檢察署95年度偵字第29257 號），提起上訴，本院判決如下
：
     主  文
上訴駁回。
    事  實
一、乙○○前曾協助高瑞還真企業有限公司（下稱高瑞還真公司
    ）處理該公司稅務問題，而與該公司負責人甲○○認識。又
    其於民國94年11月29日前某日，在國道十號快速道路大社交
    流道附近，向曉屏企業股份有限公司（下稱曉屏公司）某真
    實姓名年籍不詳成年人之經理，取得如附表所示顯然無法如
    期兌現之俗稱「芭樂票」之支票1 紙，並將該支票交與高瑞
    還真公司之會計存入該公司在台北富邦銀行高雄分行所開立
    之備償專戶託收，甲○○因當時不在公司內而不知其細節；
    嗣乙○○基於意圖為自己不法所有之概括犯意，於95年2 月
    間，向甲○○佯稱：伊設立榮冠工程顧問股份有限公司 (下
    稱榮冠公司)， 亟須資金進出公司銀行帳戶作為存款實績，
    欲向甲○○調借現金，迨伊完成存款實績後，立即歸還現金
    云云，並表示有附表所示支票在其公司之備償帳戶託收，可
    作為擔保，以取信於甲○○，致甲○○誤信為真，陷於錯誤
    ，而連續於95年2 月16日、同年2 月20日，在高雄市○○○
    路76號11樓之4 高瑞還真公司內，由乙○○出具以長榮聯合
    國際投資顧問有限公司（下稱長榮聯合公司）負責人名義開
    立之借據兩紙為憑後，分別當場交付現金19萬8,000 元、20
    萬3,000 元予乙○○。乙○○詐得上開金額後，即避不見面
    ，亦未償還上開借款，至上開支票屆期提示顯示為拒絕往來
    而退票，甲○○向銀行查詢，方知前開支票實係業經退票五
    百餘張，無法兌現之空頭支票，始悉受騙。
二、案經甲○○訴請臺灣高雄地方法院檢察署檢察官偵查起訴。
    理  由
壹、證據能力方面：
    被告以外之人於偵查中向檢察官所為之陳述，除顯有不可信
    之情況者外，得為證據，同法第159 條之1 第2 項亦有明文
    。此因檢察官與法官同為司法官署，且檢察官代表國家偵查
    犯罪，依法有訊問被告、證人及鑑定人之權力，依法亦對被
    告有利不利之情形均應注意，是以，被告以外之人前於偵查
    中已具結而為陳述，除顯有不可信之情況之理由外，該證人
    於偵查中之陳述，自得作為證據。經查，證人甲○○於偵查
    中所為陳述，業經證人依法具結，且並無顯不可信之情況，
    復於審理中到庭經被告乙○○行使對質詰問權，揆諸上開說
    明，應認上開證人於偵查中向檢察官所為之陳述，得為證據
    。
貳、實體方面：
一、訊據上訴人即被告乙○○固坦承有於上揭時間、地點交付上
    開借據兩張予甲○○之事實，惟矢口否認有何連續詐欺取財
    之犯行，辯稱：伊雖有交付上開支票予告訴人甲○○，但其
    時間係在94年11月間，與本案之借款無關。再者，伊開立前
    開借據，只是要向甲○○借錢存入伊公司帳戶後，用以製作
    銀行往來業績，但甲○○未曾交付前開借款給伊云云。
二、惟查：
  (一)被告之犯行已經告訴人在偵查、原審及本院審理中證述明確
    ，並有支票及其退票理由單、借據等可參。
  (二)被告雖辯稱：伊開立前開借據，只是要向告訴人借錢存入伊
    公司帳戶，再領出來，用以製造銀行往來業績；當時有將伊
    公司的存摺、印章交給告訴人，讓告訴人於將錢存入後得以
    自行領出，但告訴人沒有照約定幫伊公司做銀行帳戶的業績
    云云。惟告訴人已否認有收到被告所交付之公司存摺、印章
    。而按衡諸常情，被告如只為製造公司之銀行往來業績，並
    且已將公司的存摺、印章交給告訴人，使其得自行存提帳戶
    內之款項，則被告實際上並非向告訴人借款、被告實際上亦
    不會自告訴人處取得金錢，何須分別兩次書立借據兩紙交予
    告訴人為據? 足見其係以借貸金錢為由而開立前開借據。
  (三)被告又辯稱：告訴人並未交付借據上所示之款項給伊，惟本
    院審酌被告為一經營多家公司之負責人，有營利事業登記基
    本資料查詢，對於金錢借貸、資金運用等事宜自有相當經驗
    ，是若非確實已自告訴人處取得上述借款，何以會在上開借
    據上書寫「借得」，及「此項借款將由榮冠工程顧問股份有
    限公司（按被告亦為該公司負責人）返還」等字樣？被告於
    本院審理中亦稱有以附表所示支票向告訴人借得金錢，至今
    未還等語。雖其又稱係於94年11月底或12月初即借得該款項
    ，且金額係二十餘萬元等語。惟參酌被告於偵查中，先則稱
    有以附表所示支票向告訴人借錢（偵查卷第18頁），其後又
    改稱係以另外二張支票向告訴人借錢，並非以附表所示支票
    向告訴人借款；而該二張支票遭退票後，告訴人未將該支票
    返還等語（偵查卷69頁），至本院審理中復又稱有以附表所
    示支票向告訴人借錢，足見其供述前後反覆。再者，告訴人
    始終否認有於94年11月底或12月初將款項借給被告之事實，
    且告訴人如另外持有被告所交付其他支票，並遭退票，衡情
    亦無故意不提出以保障其權利之理。綜上所述，顯見被告確
    已自告訴人處取得上開借款，應可認定。至於告訴人雖未能
    提出其借給被告上開款之資金來源，惟其已供稱因當時公司
    有現金，就直接交給被告等語。而審酌告訴人既為經商之人
    ，則在公司內留有適量現金以供商場上週轉使用，並非事理
    所無，自難以其未能提出其借給被告上開款之資金來源，即
    認其所述為不可採。
  (四)又附表所示支票雖係在94年11月29日即由高瑞還真公司在台
    北富邦銀行高雄分行所開立之帳戶託收，有台北富邦銀行交
    換票據次轉本明細表可參，足見高瑞還真公司在該日之前即
    已取得該支票，雖與告訴人於告訴狀所述被告係於95年2 月
    間始持該支票前來借款似有所不符。惟就此告訴人於本院審
    理中已證稱：被告是將該支票交給伊公司會計小姐，伊並未
    拿到該支票，所以不知其中細節，是後來銀行通知退票，伊
    才知道等語。被告亦自承係將該支票交給告訴人的公司會計
    小姐，因當時告訴人不在等語（偵查卷第54頁），顯見告訴
    人所述可以採信，亦難據此認告訴人陳述為不可信。
  (五)又曉屏公司之支票帳戶，自94年12月26日後即大量退票，有
    法務部票據信用資訊連結作業查詢明細表可參，被告竟持該
    支票向告訴人借得款項，復於詐得上開款項後，竟始終否認
    有自告訴人處取得款項，是足認被告於借款之初即無還款之
    意願，被告有施用詐術致告訴人陷於錯誤而交付金錢之犯行
    無訛。
  (六)綜上所述，本件事證已明，被告連續詐欺取財犯行洵堪認定
    ，應依法論科。
三、法律之比較適用：
    按刑法前於94年2 月2 日修正公布，並於95年7 月1 日施行
    ，另刑法施行法第1 條之1 亦於95年6 月14日經總統以華總
    一義字第09500085181 號令公布施行。按行為後法律有變更
    者，適用行為時之法律，但行為後之法律有利於行為人者，
    適用最有利於行為人之法律，修正後刑法第2 條第1 項定有
    明文。此條規定係規範行為後法律變更所生新舊法律比較適
    用之準據法，本身尚無新舊法比較之問題，於新法施行後，
    應一律適用修正後刑法第2 條第1 項之規定，為「從舊從輕
    」之比較，先予敘明。再按本次法律變更，比較時應就罪刑
    有關之共犯、未遂犯、想像競合犯、牽連犯、連續犯、結合
    犯，以及累犯加重、自首減輕暨其他法定加減原因（如身分
    加減）與加減例等一切情形，綜其全部罪刑之結果而為比較
    （最高法院95年5 月23日95年度第8 次刑庭會議決議參照）
    。
  (一)就法定罰金刑最低刑度之變更：
    本件被告犯罪時之刑法就罰金刑之規定，依修正前刑法第33
    條第5 款規定，罰金刑應處銀元一元以上，惟修正後刑法第
    33條第5 款則規定：「罰金：新臺幣一千元以上，以百元計
    算之」，經比較修正前後之罰金刑輕重，以修正前之規定較
    有利於被告，依刑法第2 條第1 項前段規定，適用行為時之
    法律，亦即適用修正前之刑法規定科刑。
  (二)新修正之刑法將原刑法第56條關於連續犯之規定廢除。準此
    ，除法理上合於接續犯、包括一罪之情形仍可認為構成單一
    之犯罪外，其餘數次犯罪行為之情形，即應依刑法第51條之
    規定予以分論併罰。是比較新舊法之規定，修正後之規定對
    被告不利，仍以修正前之刑法第56條規定較有利於被告。
四、核被告乙○○上開所為，係犯刑法第339 條第1 項之詐欺取
    財罪。其所為兩次詐欺取財行為，時間緊接，手法相同，觸
    犯構成要件相同之罪名，顯係基於概括犯意為之，應依修正
    前刑法第56條連續犯之規定，論以一罪並加重其刑。
五、原審因而適用刑法第2 條第1 項前段、第56條（修正前，漏
    引）、第339 條第1 項、第41條第1 項前段（修正前），刑
    法施行法第1 條之1 ，中華民國96年罪犯減刑條例第2 條第
    1 項第3 款、第7 條、第9 條，修正前罰金罰鍰提高標準條
    例第2 條規定，並審酌被告原有正當職業，竟不思以正當途
    逕獲取利益，施用詐術借得款項，行為實屬不該，且於犯後
    非但未知坦承犯行，反飾詞狡辯，顯無悔意，迄今尚未與告
    訴人達成和解賠償告訴人損害，詐得金額約40萬元，告訴人
    之損害情形，暨其犯罪動機、目的、生活狀況等一切情狀，
    量處有期徒刑一年，又因本件被告犯罪時間係在96年4 月24
    日以前，罪名亦合於中華民國96年罪犯減刑條例，應減其有
    期徒刑二分之一，並諭知易科罰金之折算標準（以銀元三百
    元即新台幣九百元折算一日），及敘明修正前刑法第41條第
    1 項前段原規定：「犯最重本刑為五年以下有期徒刑以下之
    刑之罪，而受六個月以下有期徒刑或拘役之宣告，因身體、
    教育、職業、家庭之關係或其他正當事由，執行顯有困難者
    ，得以一元以上三元以下折算一日，易科罰金」，且被告行
    為時之易科罰金折算標準，依修正前罰金罰鍰提高標準條例
    第2 條前段（現已刪除）之規定，本係就其原定數額提高為
    100 倍折算1 日，故被告行為時之易科罰金折算標準乃以銀
    元300 元折算1 日，經折算後應以新臺幣900 折算為1 日。
    惟修正後刑法第41條第1 項前段則改以：「犯最重本刑為五
    年以下有期徒刑以下之刑之罪，而受六個月以下有期徒刑或
    拘役之宣告者，得以新臺幣一千元、二千元或三千元折算一
    日，易科罰金」，乃就易科罰金之折算標準予以提高，當以
    修正前規定較有利於被告。其認事用法，核無不合，量刑亦
    屬允當。被告上訴意旨否認犯罪，指摘原判決不當；為無理
    由，應予駁回。
據上論斷，應依刑事訴訟法第368條，判決如主文。
本案經檢察官月雲到庭執行職務。
中    華    民    國    97    年    11    月    13    日
                  刑事第三庭    審判長法  官   周賢銳
                                      法  官   黃憲文
                                      法  官   黃仁松
以上正本證明與原本無異。
不得上訴。
中    華    民    國    97    年    11    月    13    日
                                      書記官   林家煜
附錄本判決論罪科刑法條：
中華民國刑法第339條
（普通詐欺罪）
意圖為自己或第三人不法之所有，以詐術使人將本人或第三人之
物交付者，處5 年以下有期徒刑、拘役或科或併科1 千元以下罰
金。
以前項方法得財產上不法之利益或使第三人得之者，亦同。
前二項之未遂犯罰之。
附表
┌──────────┬────────────┬───┬───┬────┬────┐
│發      票      人  │付        款        人  │帳  號│票  號│金  額  │發票日  │
├──────────┼────────────┼───┼───┼────┼────┤
│曉屏企業股份有限公司│台灣中小企業銀行三民分行│35132 │125336│296,300 │95.2.28 │
└──────────┴────────────┴───┴───┴────┴────┘


司法院資訊處製作；財團法人民間司法改革基金會備份。
